【裁判字號】    99,訴,167
【裁判日期】    990629
【裁判案由】    損害賠償
【裁判全文】
臺灣屏東地方法院民事判決               99年度訴字第167號
原      告  乙○○
訴訟代理人  甲○○
被      告  丙○○○○○○
訴訟代理人  李育任律師
上列當事人間請求損害賠償事件，本院於民國99年6 月15日言詞
辯論終結，判決如下：
    主      文
原告之訴及假執行之聲請均駁回。
訴訟費用由原告負擔。
    事實及理由
一、原告主張：伊於民國91年2 月6 日以新台幣（下同）185 萬
    元之價格，向訴外人蕭正旺購買坐落屏東縣屏東市○○段32
    2 、322-3 地號土地所有權應有部分各萬分之153 及其地上
    4048建號建物即門牌號碼同市○○路1388號5 樓之2 房屋（
    下稱系爭房地），因當時伊姊所有另棟房屋登記於伊名下，
    伊積欠銀行房貸，不便再將系爭房地登記於自己名下，乃借
    用伊妹即被告名義，將系爭房地登記於被告名下。嗣因兩造
    發生嫌隙，被告否認系爭房地為伊所有，要求伊遷出，伊乃
    終止兩造間之借名登記契約，訴請被告將系爭房地之所有權
    移轉登記予伊，經本院以96年度訴字第584 號判決伊勝訴，
    並經臺灣高等法院高雄分院98年度上字第90號判決及最高法
    院98年度台上字第1720號裁定先後駁回被告之上訴，而告確
    定。詎伊於上開判決確定，向地政機關辦理所有權移轉登記
    時，系爭房地竟因被告未持續繳納貸款本息，遭債權銀行聲
    請強制執行進行查封、拍賣，而無法完成移轉登記手續，嗣
    後系爭房地並拍定移轉為他人所有，被告對伊所負債務已陷
    於給付不能，則伊自得依債務不履行之規定，向被告請求損
    害賠償。又伊購買系爭房地，先後支出價金、仲介費用、代
    書費用、貸款本息、房屋稅及地價稅共1,037,478 元，爰請
    求被告加計自97年7 月8 日起算之法定遲延利息，賠償伊1,
    037,478 元等情，並聲明：(一)被告應給付原告1,037,478 元
    ，及自97年7 月8 日起至清償日止，按週年利率百分之5 計
    算之利息。(二)原告願供擔保，請准宣告假執行。
二、被告則以：按借名登記，乃當事人約定一方將自己之財產以
    他方名義登記，而仍由自己管理、使用、處分，他方允就該
    財產為出名登記之契約。本件系爭房地僅係原告借名登記於
    伊名下，其管理、使用及處分仍由原告自己為之，則其抵押
    貸款之本息，自應由原告負責繳納。茲系爭房地既係因未續
    繳貸款本息，而遭債權銀行聲請查封、拍賣，以致無法辦妥
    所有權移轉登記予原告，自屬不可歸責於伊，原告依債務不
    履行之規定，向伊請求損害賠償，顯非有理由。又原告請求
    自97年7 月8 日，而非本件起訴狀繕本送達伊之翌日，起算
    法定遲延利息，於法不合，亦非有理由。其次，伊因代為清
    償原告積欠慶豐銀行之債務110 萬元，訴請被告給付伊110
    萬元，及自97年9 月25日起至清償日止，按週年利率百分之
    5 計算之利息，經本院以96年度訴字第610 號判決伊勝訴，
    並經臺灣高等法院高雄分院98年度上易字第91號判決駁回原
    告之上訴，已告確定，倘本件原告之請求為有理由，伊另主
    張以該債權與原告之債權互為抵銷等語，資為抗辯，並聲明
    ：(一)原告之訴及假執行之聲請均駁回。(二)如受不利之判決，
    被告願供擔保請准宣告免為假執行。
三、本件原告於91年2 月6 日以185 萬元之價格購買系爭房地，
    借名登記於被告名下，並以被告名義向高新商業銀行（嗣後
    與陽信商業銀行合併）辦理抵押貸款，嗣經原告終止兩造間
    之借名登記契約，訴請被告將系爭房地所有權移轉登記予原
    告，經本院以96年度訴字第584 號判決原告勝訴，並經臺灣
    高等法院高雄分院98年度上字第90號判決及最高法院98年度
    台上字第1720號裁定（裁定及公告日期均為98年9 月17日）
    先後駁回被告之上訴，而告確定。又系爭房地因抵押貸款本
    息未據繳納，共欠967,682 元本金及各自98年5 月8 日、98
    年6 月9 日起算之利息與違約金，經抵押權人陽信商業銀行
    聲請本院以98年度司執字第37748 號拍賣抵押物民事執行事
    件查封、拍賣系爭房地，於99年2 月24日第二次拍賣時，以
    總價1,622,000 元拍定，並於99年3 月8 日發給拍定人權利
    移轉證書，拍賣所得價金分配後剩餘627,015 元，業於99年
    5 月19日發還被告。另被告因其以連帶保證人之地位代償原
    告負欠慶豐銀行之債務110 萬元，訴請本院以96年度訴字第
    610 號判決原告應給付被告110 萬元，及自97年9 月25日起
    至清償日止，按週年利率百分之5 計算之利息，業經臺灣高
    等法院高雄分院以98年度上易字第91號判決駁回原告之上訴
    ，而已確定各事實，為兩造所不爭執，並有上開確定裁判附
    卷可稽，復經調閱本院96年度訴字第584 號請求所有權移轉
    登記民事事件歷審卷宗及本院98年度司執字第37748 號拍賣
    抵押物民事執行事件卷宗查明屬實。
四、本件爭點為：(一)原告依債務不履行之規定請求被告賠償1,03
    7,478 元，是否於法有據？(二)原告請求被告給付自97年7 月
    8 日起算之法定遲延利息，是否於法有據？茲論述如下：
(一)、按借名登記，其登記名義人若僅單純出借名義，對於登記之
    標的物或權利並無任何管理處分之實者，應屬於另一種無名
    契約性質，非為信託關係；信託法頒行前，通常所謂之信託
    契約，受託人僅須就信託財產承受權利人名義，且須對信託
    財產，依信託契約所定內容為積極之管理或處分，並非將自
    己之財產，以他人名義登記時，當然即有信託關係存在。倘
    權利人僅以其購買之不動產，名義上登記於他人名下，該他
    人自始未負責管理、處分，而將該不動產之管理、使用、處
    分悉由權利人自行為之，即係側重於權利人與該他人間信任
    關係之純粹借名登記契約，苟其內容不違反強行規定或公序
    良俗者，該借名登記之無名契約，在性質上應與委任契約同
    視，除契約內容另有約定外，自可類推適用民法上有關委任
    契約之相關規定（最高法院92年度台上字第1054號、94年度
    台上字第953 號判決參照）。依此，所謂借名登記契約，其
    登記名義人僅係單純出借名義，對於登記之標的物或權利並
    無任何管理處分之實，亦即登記之標的物或權利仍係由借用
    他人名義之權利人自行負責管理處分。
(二)、本件系爭房地係原告借名登記於被告名下，並係借用被告名
    義辦理抵押貸款，其貸款本息實際上應由原告負責繳納之事
    實，業據原告於其對被告提出偽造文書及背信刑事告訴時，
    狀稱：「因告訴人（按即原告）有債信問題，無法向銀行貸
    款，告訴人乃與李靜瑕（按即被告）協議並經其同意後，將
    上開房地（按即系爭房地）登記於伊（按即被告）名下，貸
    款亦由伊向銀行貸款，貸款本息則由告訴人繳納；嗣因告訴
    人週轉問題，銀行貸款利息未繳，李靜瑕不得已接續繳納」
    等語綦詳（見臺灣屏東地方法院檢察署97年度偵字第5151號
    偵查卷第1 項）。又原告於上開刑事案件偵查中向檢察事務
    官陳稱：「單純委託李鈺琖（按即被告）以她名義處理，完
    成貸款購屋的手續，沒其他約定委託事項。．．．（李鈺琖
    何時購入該房地，完成移轉登記？）91年3 月1 日，當日我
    就搬進去居住。（之後你自己繳幾期房貸，多少錢？李鈺琖
    何時開始接續繳房貸，繳幾期，多少錢？）一開始繳了5 年
    房貸，每期大約7000多元，共繳了大約418000多元。李鈺琖
    從96年4 月開始續繳，她繳了多少要問她」等語（見上開偵
    查卷第16頁）。可見，被告雖以其名義供原告向銀行辦理抵
    押貸款，並因原告財務週轉不靈，曾自96年4 月起為原告繳
    納抵押貸款本息，惟其並不負有為原告繳納抵押貸款本息之
    義務，該抵押貸款本息仍應由原告自行負責繳納，且亦唯有
    如此，方與前述兩造間訂立借名契約之意旨相符。
(三)、按因不可歸責於債務人之事由，致給付不能者，債務人免給
    付義務；債務人因前項給付不能之事由，對第三人有損害賠
    償請求權者，債權人得向債務人請求讓與其損害賠償請求權
    ，或交付其所受領之賠償物，民法第225 條第1 項及第2 項
    定有明文。本件係因原告應繳納抵押貸款本息未繳，以致抵
    押債權人陽信商業銀行聲請拍賣抵押物即系爭房地，並因拍
    定而無法再由被告將系爭房地移轉登記為原告所有，其給付
    不能顯然不可歸責於被告，依民法第225 條第1 項規定，被
    告已免負將系爭房地移轉登記為原告所有之給付義務。原告
    或可類推適用民法第225 條第2 項規定，請求被告交付其所
    受領系爭房地拍賣價金分配剩餘之款項，惟其依債務不履行
    之規定，請求被告賠償其所受損害1,037,478 元，則屬於法
    無據，應不予准許。又原告請求被告賠償1,037,478 元，既
    不應准許，則原告請求被告給付法定遲延利息部分，即已失
    其依據，亦不應准許之。
五、綜上所述，本件原告依債務不履行之規定，請求被告給付1,
    037,478 元，及自97年7 月8 日起至清償日止，按週年利率
    百分之5 計算之利息，為無理由，應予駁回。又原告之訴既
    經駁回，其假執行之聲請已失所附麗，應併駁回之。
六、據上論結，本件原告之訴為無理由，依民事訴訟法第78條，
    判決如主文。
中    華    民    國    99    年    6     月    29    日
                    民事第一庭    法  官  春生
正本係照原本作成。
如不服本判決，應於收受送達後20日內向本院提出上訴書狀，其
未表明上訴理由者，應於提出上訴後20日內向本院補提理由書狀
（均須按他造當事人之人數附繕本）。
中    華    民    國    99    年    6     月    29    日
                                  書記官  蘇雅慧

司法院資訊處製作；財團法人民間司法改革基金會備份。
